【裁判字號】    95,上訴,2724
【裁判日期】    951017
【裁判案由】    過失致死
【裁判全文】
臺灣高等法院刑事判決                95年度上訴字第2724號
上  訴  人  臺灣基隆地方法院檢察署檢察官
被      告  乙○○
選任辯護人  張麗真律師
上列上訴人因被告過失致死案件，不服臺灣基隆地方法院95年度
訴字第211號，中華民國95年6月1日第一審判決（起訴案號：臺
灣基隆地方法院檢察署95年度偵字第1150號），提起上訴，本院
判決如下：
    主  文
上訴駁回。
    理  由
一、本件公訴意旨詳如原聲請簡易判決處刑書所載略以：被告乙○○係以照護幼兒為業之保姆。其於94年8月7日10時30分許
    ，受何宇廷之母丁○○委託照護何宇廷，本應注意何宇廷之
    身體健康狀況，隨時採取必要之照護方式，且客觀上亦無不
    能注意之情事，卻疏未注意及此，在同日數次餵食何宇廷後
    ，屢次發現何宇廷有感染間質性肺炎之腹瀉症狀之情形下，
    竟未立即將何宇廷送醫診治，因而無法及時發覺何宇廷感染
    間質性肺炎之情致延誤何宇廷就醫時機。嗣其遲至翌日8時
    許，攜何宇廷前往丙○○診所就診時，經丙○○醫師告以應
    速轉送基隆長庚醫院診治後，復攜何宇廷前往基隆長庚醫院
    ，惟其於同日9時50分許抵達基隆長庚醫院急診室時，何宇
    廷已因間質性肺炎致呼吸性衰竭而不治死亡。嗣經臺灣基隆
    地方法院檢察官據報前往相驗，進而會同法醫進行解剖，而
    獲上情。案經何宇廷之父母甲○○、丁○○訴請偵辦，因認
    被告所為，係犯刑法第276條第2項之業務過失致死罪嫌。
二、按犯罪事實應依證據認定之，無證據不得認定犯罪事實；不
    能證明被告犯罪者，應諭知無罪之判決，刑事訴訟法第154
    條第2項及第301條第1項，分別定有明文。次按認定不利於
    被告之事實，須依積極證據，苟積極證據不足為不利於被告
    事實之認定時，即應為有利於被告之認定，更不必有何有利
    之證據；又事實之認定，應憑證據，如未能發現相當證據，
    或證據不足以證明，自不能以推測或擬制之方法，以為裁判
    基礎；被告否認犯罪事實所持之辯解，縱屬不能成立，仍非
    有積極證據足以證明其犯罪行為，不能遽為有罪之認定。而
    刑事訴訟法上所謂認定犯罪事實之積極證據，係指適合於被
    告犯罪事實之認定之積極證據而言，雖不以直接證據為限，
    間接證據亦包括在內；然而無論直接或間接證據，其為訴訟
    上之證明，須於通常一般之人均不致有所懷疑，而得確信其
    為真實之程度者，始得據為有罪之認定，倘其證明尚未達到
    此一程度，而有合理之懷疑存在時，致使無從形成有罪之確
    信，根據「罪證有疑，利於被告」之證據法則，即不得遽為
    不利被告之認定（最高法院30年上字第816號、29年上字第
    3105號、30年上字第1831號、40年台上字第86號及76年台上
    字第4986號判例意旨參照）。
三、本件經訊被告乙○○固不否認為友人即告訴人丁○○照護方
    出生月餘之幼兒何宇廷，並知幼兒有臉色黃、食慾不佳及有
    水便等不尋常現象，惟不及1日，幼兒即因間質性肺炎死亡
    等事實，然堅決否認其於照護上有何過失，辯稱：幼兒有前
    開臉色黃、食慾不佳及有水便等不尋常現象，其均注意及之
    ，並告知告訴人，然告訴人以幼兒日前方檢驗無嚴重黃疸及
    因餵食母奶，前即有食慾不佳及水便狀況，為幼兒現況，其
    依專業上之注意，已於翌日一早即帶幼兒就診，並依醫師建
    議，即通知告訴人要送大醫院檢查，詎於等候告訴人前來陪
    同時即生變化；又幼兒死因之間質性肺炎之判斷，要屬醫師
    之專業，其雖任保姆，亦無從知悉，是其應無業務之過失等
    語。
四、經查：本件幼兒何宇廷經法務部法醫研究所解剖鑑驗結果，
    認係因間質性肺炎致呼吸性衰竭之自然死亡，而所謂間質性
    肺炎泛指病毒所引起的肺炎，除了猛爆性感染（一般症狀如
    ：呼吸喘、發燒……等較明顯）外，一般不會立即致命，且
    都需要一段感染期（因病毒種類而異），其傳染途徑最常見
    於呼吸道和腸胃道，少許是懷孕中已傳染；至於感染症狀一
    般都如感冒般的症狀，腸胃道病毒則易有腹瀉症狀，症狀何
    時出現或感染多久可表現則因病毒種類而異，此有前開研究
    所之鑑定書及說明函各1件在卷可按。依上說明，間質性肺
    炎大多係病毒感染侵襲肺部組織所引起之肺泡萎縮、肺泡間
    隔膜纖維化（硬化）後，肺張不開而致呼吸困難，並由於其
    症狀不明顯，極易誤認僅係感冒或腹瀉，而遭忽視，在醫學
    上認係起病隱襲、進行性加重、終至心肺功能衰竭之不可預
    防、不易早期發現、不好治療及進行性損害之病症。
五、再查，本案幼兒於送被告照護前，依告訴人甲○○及丁○○
    夫婦均陳稱：幼兒係自接回後，方開始餵食母乳，且食用母
    乳開始，即有水便狀況，8月5日並因幼兒臉色黃，帶至診所
    檢測黃疸，幼兒混喝母奶及配方奶及食量均無固定比例，是
    送交被告照護時確有臉色泛黃、食慾不佳及水便或大便不成
    型等徵狀等語，核與被告所述於8月7日上午10時30分許接獲
    幼兒時疑有黃疸，然幼兒母既稱日前方為檢測無礙，及幼兒
    食慾不佳等情相符。至幼兒母於是日近中午之11時及12時間
    離開，同日晚上9時許，幼兒母聯絡被告時，被告有告知丁○○幼兒大便很稀及餵奶時腸胃有聲響，並詢有無腸子急躁
    症，丁○○回稱水便係吃母奶之故，而腸子急躁症則未曾聽
    聞，被告即稱再為觀察等情。依被告方接手半日，於親知幼
    兒食用及排泄狀況而聯絡時，並已詢親自照料月餘之幼兒母
    ，幼兒母所傳遞之訊息係幼兒狀況均多日情況相同，而無其
    他特殊緊急情事，則被告應允再為觀察，當已盡其注意義務
    。被告於翌日一早約9時左右（因醫師於8時30分開始看診，
    約已看診6、7位後，方看診本案幼兒）即帶幼兒至附近小兒
    診所請丙○○醫師先行看診，是時幼兒心跳、呼吸均正常，
    但因外觀顏色很黃，乃建議速送大醫院就診，此時被告即帶
    幼兒返回住所並電告幼兒母須送大醫院並候會合，則以僅黃
    疸高，且醫師看診時生命跡象穩定，並無立即性危險，則難
    謂未立即招車前往，即有過失；證人丙○○於本院審理時結
    證稱：當時她混在我看診的人群裡面，小孩沒有掛號，等伊
    看完病人，被告乙○○就直接過來告訴伊說，小孩從昨晚就
    沒有喝奶，要伊幫他看，伊看他心跳正常、但臉色很黃，黃
    疸很嚴重，她說星期5到醫院檢查沒有問題，但伊還是請她
    趕快送到長庚檢查。從看到被告乙○○到她問問題，不到5
    分鐘等語。經訊之被告稱：沒有掛號是因為寶寶還沒有掛戶
    口，沒有資料可以掛號，伊是站在看診的門口，但證人丙○○的醫生人很多等語（均見本院審理筆錄）；況幼兒送大醫
    院診治，除非有緊急狀況，多均由家長陪同，被告僅照護未
    至1日，尚不熟知幼兒習性，則等候母親會同至大醫院就診
    ，亦為事理之常。至幼兒旋因心肺衰竭於同日上午9時50分
    送至長庚醫院急診處時已無心跳、呼吸，嗣經急救仍告不治
    ，此有該院急診病歷及診斷証明書各1件在卷可按，惟如前
    述，幼兒嗣經解剖鑑定係間質性肺炎呼吸衰竭死亡，而依該
    症係起病隱襲、進行性加重之不可預防、不易早期發現、不
    好治療及進行性損害之病症特質，甚連專業醫師尚須藉助ｘ
    光及驗血等生化檢驗方得以判斷，且屬難以檢測之症狀，則
    一般人民即便保姆均非屬該專業之人，如何查知？雖告訴人
    丁○○又稱：伊將小朋友交給被告乙○○時小孩子外表看起
    來都很正常，沒有發燒、咳嗽，最重要的是伊交給被告乙○○的24小時，她做了什麼樣的措施，小孩拉肚子、不喝牛奶
    時，被告乙○○應該打電話給伊，可是都是伊自己打電話給
    她，被告乙○○打電話告訴伊小孩子要送急診，伊趕過去醫
    院時，小孩子就走了。小孩子半夜不喝牛奶，她應該打電話
    告訴伊，而不是拖延到早上送醫云云告訴人甲○○亦稱：伊
    認為被告乙○○延誤送醫，醫生告訴他應該送急診，她先打
    電話要他先生回家照顧另外的一個小孩，之後才打電話告訴
    聯繫我們云云（均見本院審理筆錄），惟查被告既是專業人
    員，小孩子半夜不喝牛奶，是否應即以電話通知告訴人，方
    屬符合專業規範，依上述說明，似非盡然，且何人打電話通
    知對方，亦非絕對重點；又醫生告知被告小孩子應該送急診
    ，被告卻先打電話要他先生回家照顧另外的一個小孩，嗣始
    打電話聯繫告訴人，縱屬事實，然被告於8月8日早上約9時
    證人即醫師丙○○處看診（醫師於8時30分開始看診），證
    人丙○○於5分鐘後，告知被告小孩子應該送急診，嗣被告
    於同日9時50分許，將小孩子送抵基隆長庚醫院急診室，難
    謂其有何疏失之處。
六、綜上所述，本件被告僅照護幼兒不至1日，幼兒即因間質性
    肺炎呼吸衰竭死亡，該症既已致肺部組織纖維化（硬化），
    當非屬立即感染，又因其屬起病隱襲，難以查知，則難謂幼
    兒之死亡，被告有何照護上之過失，此外，本案復查無被告
    有何其他疏失致幼兒死亡，揆諸前揭說明，自不應令負過失
    致死之責，而應為無罪之諭知，以免冤抑。
七、原審為被告無罪之諭知，洵無不當，檢察官洵告訴人之請求
    上訴，指摘原判決不當，尚非有理由，其上訴應予駁回。
據上論斷，應依刑事訴訟法第368條，判決如主文。
本案經檢察官邱美育到庭執行職務。
中    華    民    國    95    年    10    月    17    日
                  刑事第八庭審判長法  官  鄭文肅
                                  法  官  陳國文
                                  法  官  江國華
以上正本證明與原本無異。
檢察官如不服本判決，應於收受送達後10日內向本院提出上訴書
狀，其未敘述上訴之理由者並得於提起上訴後10日內向本院補提
理由書（均須按他造當事人之人數附繕本）。
                                  書記官  陳玉嬋
中    華    民    國    95    年    10    月    19    日


司法院資訊處製作；財團法人民間司法改革基金會備份。
